【裁判字號】    97,毒抗,187
【裁判日期】    970430
【裁判案由】    毒品危害防制條例
【裁判全文】
臺灣高等法院刑事裁定                 97年度毒抗字第187號
抗  告  人  臺灣新竹地方法院檢察署檢察官
被      告  甲○○
上列抗告人因被告違反毒品危害防制條例案件，不服臺灣新竹地
方法院中華民國97年3 月31日裁定（97年度毒聲字第80號），提
起抗告，本院裁定如下：
    主  文
原裁定撤銷，發回臺灣新竹地方法院。
    理  由
一、聲請意旨略以：被告甲○○於民國（下同）95年10月27日為
    警查獲採尿往前回溯26小時內某時，在不詳處所施用第一級
    毒品海洛因，為警於95年10月26日在新竹東門市場等處查獲
    之事實，業經被告自白不諱，且有第一級毒品海洛因0.05公
    克、暨臺灣檢驗科技股份有限公司濫用藥物尿液檢驗報告附
    卷可稽，聲請人因依毒品危害防制條例第20條第1 項及觀察
    勒戒處分執行條例第3條第1項規定，聲請裁定令被告入勒戒
    處所施以觀察勒戒等語。
二、原裁定以：被告於89年間因施用毒品，經裁定送觀察勒戒後
    認有繼續施用毒品傾向，經裁定送戒治處所施以強制戒治，
    於90年10月4 日執行完畢，刑案部分則經本院89年度竹簡字
    第206號判決判處有期徒刑4月。另於90年6 月12日因施用第
    一級毒品經本院以90年度訴字第51號判決判處有期徒刑7 月
    ，復因施用第二級毒品於90年6月14日以90年度易字第286號
    判決判處有期徒行6月，再因施用第一級毒品經本院於90年9
    月14日因連續施用第一級毒品，經本院90年度訴字379 號判
    決判處有期徒刑8月。執行後經撤銷假釋執行殘刑於93年2月
    17日期滿執行完畢。本件被告再度施用毒品之時間為95年10
    月26日，縱在前次強制戒治執行完畢釋放5 年以後，已不合
    於5年後再犯之規定，且因於前案施用毒品處罰5年內再犯，
    顯見其再犯率甚高，觀察勒戒已無法收效，應依毒品危害防
    制條例第10條第1 項之規定處罰。因認聲請為無理由，應予
    駁回。
三、按毒品危害防制條例第20條、第23條於92年7月9日修正公布
    ，自93年1月9日施行，其修正理由主要係認觀察、勒戒或強
    制戒治執行完畢後，5 年後再犯施用毒品者，其前所實施之
    觀察、勒戒或強制戒治已足以遮斷施用毒品之癮，為期自新
    及協助其斷除毒癮，對此5 年後再犯者，仍適用初犯之規定
    ，即先經觀察、勒戒、強制戒治之程序，且為配合簡化施用
    毒品犯之刑事處遇程序，並鑑於經觀察、勒戒或強制戒治執
    行完畢釋放後，於5 年內再犯者，其再犯率甚高，如仍實施
    觀察、勒戒及強制戒治，已無法收其實效，自應施以刑事處
    遇。是以被告初犯施用毒品經觀察、勒戒或強制戒治釋放後
    5 年內，如二犯施用毒品案件，並經觀察、勒戒或強制戒治
    （舊法）或經追訴判刑（新法），於二犯執行觀察、勒戒、
    強制戒治或刑罰執行完畢釋放出所5 年後，三犯施用毒品者
    ，因其於5 年期間內並未施用毒品，故前所實施之觀察、勒
    戒、強制戒治或施以之刑罰，已足以遮斷其施用毒品之癮，
    解釋上仍應釋用初犯之規定，先經觀察、勒戒或強制戒治之
    程序，始符立法意旨，否則如二犯施用毒品案件雖在初犯執
    行觀察、勒戒或強制戒治執行完畢後5 年內，縱三犯距二犯
    已數十年之久，仍須施以刑罰，而不得適用觀察、勒戒及強
    制戒治程序，似不符毒品危害防制條例之立法精神。次按「
    修正毒品危害防制條例就施用毒品者，祇於『初犯』及『 5
    年後再犯』2 種情形，有其追訴條件之限制，即須於初犯經
    觀察、勒戒或強制戒治釋放後，5 年內均無施用毒品之行為
    ，始能認其前所實施之觀察、勒戒或強制戒治已足遮斷毒癮
    ，而得於5 年後再犯時，再予適用初犯之規定，重行觀察、
    勒戒等程序。倘5年內已經再犯，被依法追訴處罰，縱其第3
    次（或第3次以上）施用毒品之時間在初犯釋放5年以後，即
    與『5年後再犯』之情形有別，且因已於『5年內再犯』，顯
    見其再犯率甚高，原實施觀察、勒戒或強制戒治，已無法收
    其實效，而無5 年戒斷期之存在，自無再經觀察、勒戒及強
    制戒治之必要，應得逕行追訴處罰。亦即5 年期間之計算，
    係指相鄰之前後二次施用毒品時間之間隔而言，非可飛躍自
    初次起算其5 年期間」，最高法院95年度台非字第65號判決
    足資參照；又修正後毒品危害防制條例就施用毒品者，祇於
    「初犯」及「5年後再犯」2種情形，有其追訴條件之限制，
    易言之，須於初犯經觀察、勒戒或強制戒治釋放後，5 年內
    無施用毒品之行為，即能認其前所實施之觀察、勒戒或強制
    戒治已足遮斷毒癮，而得於5 年後再犯時，適用初犯之規定
    ，重行觀察、勒戒等程序，而所謂5 年期間之計算，依前開
    所述，係指相鄰之前後2 次施用毒品時間之間隔而言，非可
    飛躍自初次起算其5年期間，亦即初犯施用毒品與相鄰第2次
    再犯施用毒品時間，或第2次再犯施用毒品與相鄰第3次再犯
    施用毒品時間，如已逾5 年以上，即可重行觀察、勒戒等程
    序，非可認第3次再犯施用毒品可飛躍自初次起算其5年期間
    。
四、經查：本件被告早於87年間經原審法院以87年度毒聲字第28
    3 號裁定送觀察勒戒處所觀察、勒戒後，認無繼續施用毒品
    傾向，經臺灣新竹地方法院檢察署檢察官於87年8月1日以87
    年度偵字第4795號為不起訴處分確定。嗣於89年間復因施用
    毒品，遭原審法院以89年度毒聲字第1065號裁定自89年5 月
    22日起送戒治處所施以強制戒治，嗣因戒治屆滿三個月且成
    效評定為合格而於89年12月7 日停止戒治出所，停止戒治付
    保護管束期間自89年12月7日起至90年4月12日止，嗣又於90
    年5月12日入新竹戒治所執行強制戒治，於90年10月4日執行
    完畢出所。是被告前次（即90年5月29日至90年10月4日）受
    裁定入戒治處所接受強制戒治，並非第一次接受強制戒治處
    分。然其前次因施用毒品犯行而受強制戒治執行完畢，至本
    件即95年10月21日為警查獲採尿往前回溯26小時內某時有施
    用第一級毒品犯行，距前次因施用毒品犯行而遭強制戒治執
    行完畢已逾5 年，揆諸上開說明，是否應重行適用觀察、勒
    戒、強制戒治之程序，而不再逕行追訴，即非無疑（參照最
    高法院96年度台非字第123 號判決認應再是用觀察勒戒程序
    ）。乃原審裁定以被告曾因施用毒品案件，經臺灣新竹地方
    法院以裁定裁定觀察、勒戒後，認無繼續施用毒品之傾向，
    於90年10月4 日釋放出所，其刑案部分，並經檢察官起訴後
    經原審法院判處有期徒刑4 月確定，且於前次受強制戒治處
    分執行完畢前，另因多次施用毒品案件，分遭判處有期徒刑
    7 月、6月、8月，因認被告所為本次施用毒品犯行雖於前次
    強制戒治執行完畢釋放後5年後，然不並合於「5年後再犯」
    之規定，且因於前案施用毒品處罰5 年內再犯，顯見其再犯
    率甚高，原實施觀察、勒戒已無法收其實效，故其於95年10
    月26日為警查獲採尿往前回溯26小時內某時再犯本件施用毒
    品罪，即非屬毒品危害防制條例第20條第3項所定「5年後再
    犯之情形」，自應逕行追訴處罰，無再經觀察、勒戒及強制
    戒治之必要，應逕依法追訴云云，似非無斟酌之必要。抗告
    人抗告意旨，執此指摘原裁定不當，為有理由，自應由本院
    將原裁定撤銷，並發回原審法院更行審慎調查，以昭折服。
據上論斷，應依刑事訴訟法第413條，裁定如主文。
中    華    民    國    97    年    4     月    30    日
                  刑事第十一庭  審判長法  官  張連財
                                      法  官  林明俊
                                      法  官  楊照男
以上正本證明與原本無異。
不得再抗告。
                                      書記官  陳秋雄
中    華    民    國    97    年    4     月    30    日


司法院資訊處製作；財團法人民間司法改革基金會備份。
